【裁判字號】    97,上易,1374
【裁判日期】    970723
【裁判案由】    侵占
【裁判全文】
臺灣高等法院刑事判決                97年度上易字第1374號
上  訴  人  臺灣桃園地方法院檢察署檢察官
被      告  甲○○
選任辯護人  巫坤陽  律師
上列上訴人因被告侵占案件，不服台灣桃園地方法院95年度易字
第1872號，中華民國97年4月26日第一審判決（起訴案號：台灣
桃園地方法院檢察署95年度偵續字第82號），提起上訴，本院判
決如下︰
    主  文
上訴駁回。
    理  由
一、公訴意旨略以：甲○○原係十美企業股份有限公司（下稱十
    美公司）之負責人，十美公司於民國92年4月22日，向第一
    租賃股份有限公司（下稱第一租賃公司）以動產擔保交易附
    條件買賣之方式，購買HITACH廠牌、ND-6L180E型之鉆孔機9
    台，總價金為新台幣2280萬元，共分12期支付，雙方約定上
    開機器存放地點為桃園縣蘆竹鄉坑口村後壁厝102之5號十美
    公司之廠房內，在價金未完全付清前，十美公司僅得先行占
    有使用，不得將上開機器遷移、出賣、出質或為其他處分，
    詎甲○○於92年12月29日公司無預警停工，同時竟基於意圖
    為自己不法所有之故意，簽立物品放行單將上開業務上持有
    之機具變易持有為所有而交付予不詳之債權人取走抵銷債務
    ，侵害第一租賃公司之權益，因認被告甲○○涉犯刑法第
    336條第2項之業務侵占罪嫌。
二、按犯罪事實應依證據認定之，無證據不得認定犯罪事實；又
    不能證明被告犯罪者，應諭知無罪之判決，刑事訴訟法第15
    4條第2項、第301條第1項分別定有明文。次按刑事訴訟法上
    所謂認定犯罪事實之證據，係指足以認定被告確有犯罪行為
    之積極證據而言，該項證據自須適合於被告犯罪事實之認定
    ，始得採為斷罪資料。且認定不利於被告之事實須依積極證
    據，苟積極證據不足為不利於被告事實之認定時，即應為有
    利於被告之認定，更不必有何有利之證據。如未能發現相當
    證據，或證據不足以證明，自不能以推測或擬制之方法，以
    為裁判之基礎。又刑事訴訟上證明之資料，無論其為直接或
    間接證據，均須達於通常一般之人均不致有所懷疑，而得確
    信其為真實之程度，始得據為有罪之認定，若其關於被告是
    否犯罪之證明未能達此程度，而有合理性懷疑之存在，致使
    無從形成有罪之確信，即不得遽為不利被告之認定（最高法
    院29年上字第3105號、30年上字第816號、40年台上字第86
    號、76年台上字第4986號判例要旨參照）。
三、查以，本件緣係告訴人第一租賃公司於92年12月29日十美公
    司停工關廠後，於92年12月31日由該公司代理人丁永康向臺
    灣桃園地方法院檢察署按鈴申告後，由該署以93年度發查字
    第146號受理，經檢察官偵查後認十美有限公司與第一租賃
    公司間簽定之本件附條件買賣契約係隱藏金錢消費借貸契約
    之虛偽意思表示之契約，系爭9台鉆孔機仍屬十美公司所有
    為由，以該署94年度偵緝字第1033檢察官不起訴處分書為不
    起訴之處分，惟經告訴人聲請再議後，由臺灣高等法院檢察
    署檢察長以系爭9台針孔機所有人究為何人所有、究係由何
    人搬運取走、被告是否有同意等均應再查明為由，以該署95
    年度上聲議字第1171號檢察長命令發回臺灣桃園地方法院檢
    察署續行偵查，由臺灣桃園地方法院檢察署檢察官依告訴代
    理人孫繼祥之指訴、附條件買賣契約書、經濟部工業局動產
    擔保交易（附條件買賣）登記證明書及由被告甲○○親簽十
    美公司物品放行單影本等為其起訴之論據，且公訴檢察官另
    援引「財團法人中華民國證券櫃檯買賣中心對十美股份有公
    司重大事件專案查核報告」（下稱本件證券櫃檯買賣中心查
    核報告）中十美公司委任律師林宏信之律師聲明，亦認被告
    甲○○涉犯刑法第336條第2項之業務侵占罪嫌。
四、訊據被告甲○○對十美公司與告訴人第一租賃公司間，就原
    屬十美公司所有之系爭9台鉆孔機以簽定鉆孔機買賣契約先
    將所有權讓與第一租賃公司，再由第一租賃公司將系爭9台
    鉆孔機以附條件買賣契約方式，賣與十美公司，使十美公司
    取得現金，而系爭9台鉆孔機現今已不知去向等情坦承不諱
    ，惟堅決否認涉犯業務侵占罪嫌，辯稱：十美公司係為融資
    方與第一租賃公司簽訂鉆孔機買賣契約、附條件買賣契約，
    而十美公司共約有3、40台鉆孔機，其並未對系爭9台鉆孔機
    簽發本件鉆孔機放行單，又其於92年12月29日出國至93年11
    月14日回國，並不知悉含系爭9台鉆孔機在內之十美公司機
    械設備係遭何人搬走等語置辯，而辯護人除以系爭鉆孔機放
    行條上「甲○○」簽名之字跡樣式與本件鉆孔機買賣契約、
    附條件買賣契約或被告當庭簽署之簽名字跡樣式顯有不同而
    難認鉆孔機放行單為被告所簽發之辯護意旨為被告為辯護外
    ，並以十美公司與第一租賃公司間簽訂之附條件賣契約係隱
    藏金錢消費借貸之通謀虛偽意思表示之契約，系爭9台鉆孔
    機所有權仍屬十美公司所有，被告縱有簽發本件鉆孔機放行
    單，仍屬處分自己所有之物，自無涉於侵占犯行之辯護意旨
    為被告為辯護。經查：
(一)按除法律另有規定者外，非銀行不得經營收受存款、受託經
    理信託資金、公眾財產或辦理國內外匯兌業務，銀行法第29
    條第1項定有明文，而當事人為迴避強行法規之適用，以迂
    迴方法達成該強行法規所禁止之相同效果之行為，乃學說上
    所稱之脫法行為。倘其所迴避之強行法規，係禁止當事人企
    圖實現一定事實上之效果者，而其行為實質上已達成該效果
    時，即係違反該強行法律規定之意旨，自非法之所許，應屬
    無效（最高法院94年度台上字第145號判決要旨參照）。本
    件告訴代理人孫繼祥雖於原審及本院均稱第一租賃公司與十
    美公司就系爭9台鉆孔機係依動產擔保交易法規簽訂附條件
    買賣契約，所有權應歸屬於告訴人所有云云。然依告訴代理
    人孫繼祥於偵查中供稱：機器原本是十美公司所有，實際上
    是十美公司向第一租賃公司融物，先由十美公司把機器賣給
    我們，再由我們以附條件買賣方式把機器賣給十美公司，利
    息計算方式我們必須再查證，利息不含在價金內，當時實際
    向十美公司買的價格低於附條件買賣契約書上的金額，我們
    是賺中間的價差當作利息，所以我們實際上是以融資給被告
    公司，只是以附條件買賣方式表現出來，是礙於國內法律規
    定等語（見94年度偵緝字第1033號卷第34頁）；及證人即訂
    立本件附條件買賣契約之第一租賃公司業務襄理林公偉於原
    審證稱：租賃公司的業務是用融物代替融資，我們擔任業務
    時，如果企業有融物需求的時候，會以設備當成標的物，之
    所以用附條件買賣方式，是因為依照動產擔保交易法規定，
    保有所有權可以直接強制執行取回，而動產抵押，則只能占
    有後，請法院拍賣取償，因十美公司為上市公司，會有重整
    的問題，為了避免發生重整，所以才會循附條件買賣的方式
    辦理。租賃公司沒有標的物，不能承作實質借貸，因為我們
    不是銀行，不能經營放款業務，所以才會用融物的方式，讓
    公司取得需要資金等語（見原審卷第281、283頁）。足見第
    一租賃公司與十美公司間先簽訂鉆孔機買賣契約後再簽定附
    條件買賣契約之行為，係為達融資之便而將系爭9台鉆孔機
    之所有權於名義上移轉至第一租賃公司，實際上僅為單純之
    借貸關係，而無移轉上開鉆孔機所有權之意思。第一租賃公
    司為租賃業，不得經營放款業務而以動產擔保交易法之附條
    件買賣方式，規避銀行法上開經營貸款業務之限制規定，以
    達貸款與十美公司賺取利息之目的，自屬脫法行為，依上開
    說明，應認告訴人第一租賃公司與十美公司所簽立之鉆孔機
    買賣契約及附條件買賣契約均屬無效，系爭9台鉆孔機所有
    權仍為十美公司所有。
(二)至公訴檢察官援引為證據之本件鉆孔機放行單係檢附於本件
    證券櫃檯買賣中心查核報告，惟該報告內並未記載該放行單
    究係如何取得，且依證人林宏信、林永清於原審之證言，十
    美企業公司於92年12月29日時公司現場已呈混亂狀態，公司
    之財產資料文件均難取得，而該放行條上「甲○○」簽名之
    字跡樣式與本件鉆孔機買賣契約、附條件買賣契約以及被告
    當庭簽署之簽名字跡樣式，亦有明顯不同，是本件鉆孔機放
    行單是否確為被告甲○○或係由十美企業公司內經被告授權
    而有權簽發之職員所簽發，自屬可疑；況依證人林宏信於原
    審證稱：伊前往蘆竹廠時，現場還有好幾台鉆孔機，但是鉆
    孔機最重要的部分電腦晶片都被拔掉，電線也散落滿地，甚
    至有員工告訴伊是不肖員工拔走的，但因公司很亂，伊無法
    查證（見原審卷第260頁），且證人林永清亦於原審證述：
    92年12月30日前往十美公司時，現場很亂，機台有一半以上
    被搬走，沒有搬走好像也不完整，重要零件也被拆走，電腦
    設備的資料也不見，員工說前一天有一大群人來公司強行搬
    走機器設備，是誰搬走的不知道等語（見原審卷第279頁）
    ，並參酌本件證券櫃檯買賣中心查核報告之記載，堪認於92
    年12月29日當時尚有18台鉆孔機放置公司內，且依卷附證據
    資料，除無相關事證可證明系爭9台鉆孔機確屬當時遭搬走
    之19台鉆孔機之外，鉆孔機遭搬走之情形，顯與該放行條所
    記載之情形不符，是以，本件被告如有簽發本件鉆孔機放行
    單予債權人同意債權人以該放行單所載之37台鉆孔機抵償債
    務，則基於債權人確保債權之常情，應持該放行單迅速將該
    37台鉆孔機取走，避免遭他人取走，何以尚留該18台鉆孔機
    未併行取走？而依證人證述之十美企業公司當時情形，該公
    司就公司財物、貨品、機械等之管理，似已呈現混亂無人控
    管情形，是系爭9台鉆孔機是否係因本件鉆孔機放行單而遭
    債權人搬走，亦堪質疑，尚難以該放行單上簽有被告姓名而
    為被告不利益之證據。
(三)又本件證券櫃檯買賣中心查核報告雖就該中心人員於92年12
    月30日前往查核結果，記載「1.董事長透過律師聲明下列事
    項：(1)成品倉之搬運不是董事長批准的，但鑽孔機之搬運是
    董事長批准的。(2)…」云云，惟證人林宏信於原審到庭結證
    證稱：其並未為該報告所載之聲明，該報告所載之被告同意
    批准放行鉆孔機、清償債務均係公司員工對其提出之質疑，
    且該報告除未記載其曾建請員工協助看守公司財物設備等建
    議外，該中心亦未將該報告內有關記載律師聲明部分，向其
    詢問或查訪等語（見原審卷第259、261頁），復依證人林永
    清於原審證稱上開查核報告之內容，應係製作該報告之該中
    心人員依查核當時部分現場員工之陳述內容而為記載（見原
    審卷第279頁），除無其他相關積極證據外，亦未紀錄該等
    陳述係由何員工所言，自屬傳聞證據性質，顯難為認定被告
    有罪之證據。
(四)況告訴代理人孫繼祥於偵查中雖供稱：據被告之前開庭之陳
    述，系爭9台鉆孔機是因錢莊來逼債時，被告簽的放行條，
    由錢莊帶走等語（見95年度偵續字第82號卷第20頁），惟觀
    諸被告於偵查中之供述係稱當時公司發生財務危機，伊人避
    居國外，聽說是債權人把機器帶走的（見94年度偵緝字第10
    33號卷第34頁），是告訴人代理人上開供述顯有誤會，且告
    訴代理人除此之外，亦無其他證據足資證明系爭9台鉆孔機
    是遭被告處分（見95年度偵續字第82號卷第20頁），應可推
    知告訴人於提起本件告訴時，並無任何積極證據，而有濫行
    提告之虞。
五、綜上所述，檢察官所提出之十美公司物品放行單及本件證券
    櫃檯買賣中心查核報告中十美公司委任律師林信宏之律師聲
    明，均無從說服本院形成被告有罪之心證，且告訴人第一租
    賃公司與十美企業公司間簽訂之鉆孔機買賣契約、附條件買
    賣契約係違反銀行法之非法貸款之脫法行為，契約自屬無效
    ，系爭9台鉆孔機之所有權仍屬十美公司所有，縱被告有處
    分上開鉆孔機之行為，亦不能證明被告有公訴意旨所指之業
    務侵占犯行，此外，復查無其他積極證據足認被告有檢察官
    所指之犯行，既不能證明被告犯罪，從而原審依上開法條及
    判例意旨所示，判決被告無罪，經核並無違誤。檢察官上訴
    意旨猶執陳詞，仍認被告甲○○有侵占犯行云云，為無理由
    ，應予駁回。
據上論斷，應依刑事訴訟法第368條，判決如主文。
本案經檢察官陳大偉到庭執行職務。
中    華    民    國    97    年    7     月    23    日
                  刑事第十五庭審判長法  官  吳昭瑩
                                    法  官  李釱任
                                    法  官  蘇隆惠
以上正本證明與原本無異。
不得上訴。
                                    書記官  吳玉華
中    華    民    國    97    年    7     月    23    日


司法院資訊處製作；財團法人民間司法改革基金會備份。
